【裁判字號】    98,聲,3572
【裁判日期】    980827
【裁判案由】    聲明異議
【裁判全文】
臺灣板橋地方法院刑事裁定              98年度聲字第3572號
異  議  人
即  受刑人  甲○○
                    （現於臺灣臺北看守所執行中）
上列聲明人即受刑人因犯詐欺案件，對於臺灣板橋地方法院檢察
署檢察官於民國九十八年六月二日以九十八年度執字第七二三四
號所為不准易科罰金之執行命令，聲明異議，本院裁定如下：
        主  文
原執行命令撤銷。
甲○○所處有期徒刑部分准予易科罰金。
        理  由
一、本件聲明異議意旨略以：異議人即受刑人甲○○因違反商業
    會計法及詐欺等罪，被判處六月確定，且不准易科罰金，異
    議人自民國九十八年六月二日入臺北看守所執行至今已屆滿
    全刑期之三分之一，然因身患氣喘之疾，難耐溽夏之房舍，
    致使肺積水惡化，且異議人之家計原賴其一肩所扛，如今頓
    失依怙，陷入慌亂之中，為此，爰依刑事訴訟法第四百八十
    四條規定聲明異議等語。
二、按受刑人或其法定代理人或配偶，以檢察官執行之指揮為不
    當者，得向諭知該裁判之法院聲明異議，刑事訴訟法第四百
    八十四條定有明文。且依司法院大法官會議以釋字第二四五
    號解釋，受刑人或其他有異議權人對於檢察官不准易科罰金
    執行之指揮認為不當，依刑事訴訟法第四百八十四條向諭知
    科刑裁判之法院聲明異議，法院認為有理由而為撤銷之裁定
    者，除依裁定意旨得由檢察官重行為適當之斟酌外，如有必
    要法院自非不得於裁定內同時諭知准予易科罰金。復按犯最
    重本刑為五年以下有期徒刑以下之刑之罪，而受六月以下有
    期徒刑或拘役之宣告，因身體、職業、教育或家庭之關係或
    其他正當事由，執行顯有困難者，得以一元以上三元以下折
    算一日，易科罰金。但確因不執行所宣告之刑，難收矯正之
    效，或難以維持法秩序者，不在此限，修正前刑法第四十一
    條第一項亦定有明文。
三、經查：
    本案原檢察官不准聲明異議人易科罰金之聲請，無非係以其
    幫助逃漏稅捐之金額達新臺幣三千九百萬元以上，倘異議人
    得以易科罰金，僅須繳納罰金十六萬餘元，顯不符比例原則
    ，即認聲明異議人有「如不入監服刑，將難收懲治之效，並
    難以維持法秩序」等情事，此有臺灣板橋地方法院檢察署執
    行筆錄、聲請易科罰金案件審核表暨執行命令各一件附卷可
    憑。惟按現代刑法執行刑罰之目的，並非以犯罪報應為主，
    而是以改善主義及教育刑主義，為自由刑執行的本旨，重在
    感化的功能，此參監獄行刑法第一條規定「徒刑拘役之執行
    ，以使受刑人改悔向上，適應社會生活為目的。」自明；且
    為避免不當執行短期自由刑，難以收感化的效果，卻反而使
    受刑人產生社會疏離作用，受刑人或因自暴自棄，或因沾染
    惡習而有增加其危險性格之虞，因此，現代國際刑事政策乃
    強調自由刑的節制原則，只有在不得已的情況下，才能以之
    作為最後的手段，此即為第四十一條所由設之本旨（參蘇俊
    雄著刑法總論III第二百零六頁以下、第二百零四頁、第二百
    十三頁、韓忠謨著刑法原理《一九九二版》第四百九十八頁
    ）。承上所述，刑法第四十一條雖有上開但書之設置，此一
    條文之適用，仍以得易科為原則，僅在「確因不執行所宣告
    之刑，難收矯正之效，或難以維持法秩序者」之例外情況下
    ，始得不准易科罰金，此既為本文之例外規定，基於例外從
    嚴之法則，該但書之適用，即應以嚴格之態度面對之，如此
    原檢察官僅以異議人幫助逃漏稅之金額，作為是否准予易科
    罰金之標準，而未一併斟酌異議人擔任犯罪分工之角色及其
    犯罪所得之物等事項，已有不當。查本院九十二年度訴字第
    二三五０號判決書所記載本案之犯罪模式，乃人頭戶先提供
    身分證影本予許應時，而由游美玉陪同其前往銀行開戶，並
    辦理公司登記，待支票及統一發票申請下來後，許應時即將
    擔任人頭戶之報酬，按每本支票三萬元之價格給付之。而異
    議人在本案犯罪中，僅為人頭戶之提供者，而非擔任首謀之
    角色，且販賣支票及統一發票所得之贓款亦非由其收取，則
    原判決既已審酌異議人幫助逃漏稅捐而影響國家財政與稅賦
    公平，判處應執行有期徒刑六月，應足已收矯正之效並維持
    法秩序。是以原檢察官否決易科罰金之聲請，而所主張之理
    由，自不足以昭折服，而無從加以維持，應予撤銷，並依前
    開大法官會議之解釋意旨同時諭知受刑人所處有期徒刑部分
    准予易科罰金。
三、據上論斷，依刑事訴訟法第四百八十六條裁定如主文。
中    華    民    國    98    年    8     月    27    日
                  刑事第五庭  法  官  胡堅勤
以上正本證明與原本無異。
如不服本裁定，應於裁定送達後五日內向本院提出抗告狀。
                              書記官  梁宜庭
中    華    民    國    98    年    8     月    28    日


司法院資訊處製作；財團法人民間司法改革基金會備份。
